【裁判字號】    97,訴,3699
【裁判日期】    970829
【裁判案由】    拆屋還地等
【裁判全文】
臺灣臺北地方法院民事判決              97年度訴字第3699號
原      告  臺灣臺北看守所
法定代理人  丙○○
訴訟代理人  戊○○
被      告  己○○
                        之1
被      告  甲○○
上列當事人間請求拆屋還地等事件，本院於97年8月15日言詞辯
論終結，判決如下：
    主  文
被告己○○應將坐落台北市○○區○○段三小段568地號土地上
，門牌號碼：台北市○○區○○街臨111之21號，如附圖A所示面
積13平方公尺之房屋及其他工作物拆除，並將土地返還原告。
被告己○○、甲○○應給付原告新台幣肆拾陸萬柒仟捌佰玖拾伍
元，及自民國97年5月23日起至返還上開土地之日止按年利率5%
計算之利息；並自民國97年5月23日起至返還上開土地之日止，
按月給付原告新台幣捌仟貳佰肆拾參元。
訴訟費用由被告己○○負擔。
本判決於原告以新臺幣壹佰萬元為被告供擔保後，得假執行。
    事實及理由
一、程序方面：
  (一)被告經合法通知未於最後言詞辯論期日到場，核無民事訴訟
    法第386條各款之情形，爰依原告之聲請，由其一造辯論判
    決。
  (二)按訴狀送達後，原告不得將原訴變更或追加他訴，但擴張或
    減縮應受判決事項之聲明者，不在此限，民事訴訟法第255
    條第1項第3款定有明文。原告於民國97年5月14日起訴時其
    聲明第1、2項為：「一被告丁○○、己○○、乙○、甲○○
    應將坐落臺北市○○段○○段568地號（下稱系爭土地）上，
    門牌號碼台北市○○區○○街臨111之21號，如附圖所示紅
    色，面積約為17.29平方公尺（以實測為準）之房屋及其他
    工作物拆除（下稱系爭建物），並將土地返還原告。被告丁
    ○○（業已撤回）、己○○、乙○（業已撤回）、甲○○等
    四人應給付原告如附表所示之新台幣（下同）622,300元，
    及自調解書狀送達之翌日起至清償日止，按年利率5％計算
    之利息，並自起訴狀繕本送達之翌日起至返還上開土地之日
    止，按月給付原告10,963元。」嗣經本院囑託台北市大安地
    政事務所測量系爭建物實際占有系爭土地之面積後，原告於
    97年8月5日、97年8月11日具狀聲明減縮應受判決事項為：
    被告己○○應將坐落系爭土地上，如之系爭建物拆除，並將
    土地返還原告。被告己○○、甲○○應給付原告467,895元
    ，及自調解書狀送達之翌日起至清償日止，按年利率5％計
    算之利息，暨自調解書狀送達之翌日起至返還上開土地之日
    止，按月給付原告8,243元。核原告所為合於首揭規定，應
    予准許。
二、原告主張：
  (一)原告為系爭台北市○○區○○段三小段568地號國有土地之
    管理機關。被告未得原告之同意，亦無任何合法權源，佔用
    系爭土地如附圖Ａ所示部份，作為其所有門牌號碼台北市○
    ○區○○街臨111之21號建物之基地，上開房屋既坐落原告
    管理之上開土地，被告對系爭土地復無使用之權利，原告自
    得行使所有權人之權利，依民法第767條規定，請求被告將
    上開土地上之建物拆除，返還無權佔用之土地。被告無權占
    有系爭土地，其無法律上之原因而受有相當於租金之利益，
    致原告受有損害，且被告佔用系爭土地所得之利益，與原告
    所受不能管理、使用土地之損害間，具有相當因果關係，原
    告自得依不當得利之法則，請求被告應給付原告相當於租金
    之不當得利。原告曾於95年12月14日聲請本院調解，嗣經本
    院於97年1月4日核發調解不成立證明書，被告仍繼續佔用，
    為此請求自調解書狀送達之翌日起回溯滿5年內之相當於租
    金之不當得利損害金467,893元，及自起訴狀繕本送達之翌
    日起至清償日止按年利率5%計算之利息；暨自起訴狀送達之
    翌日起，至遷讓返還上開土地之日止，按月給付原告如附表
    所示相當於租金之不當得利金8,243元。
  (二)聲明：
    1.被告己○○應將坐落台北市○○區○○段三小段568地號
      土地上，門牌號碼：台北市○○區○○街臨111之21號如
      附圖Ａ所示面積13平方公尺之房屋及其他工作物拆除，並
      將土地返還原告。
    2.被告己○○、甲○○應給付原告467,895元，及自起訴狀
      送達之翌日起起至返還上開土地之日止按年利率5%計算之
      利息，並自起訴狀繕本送達之翌日起至返還上開土地之日
      止，按月給付原告8,243元。
    3.原告願供擔保，請准宣告假執行。
三、被告均未於言詞辯論期日到場，亦未提出書狀作何聲明或陳
    述。
四、得心證之理由：
  (一)原告主張其為系爭國有土地之管理機關，被告己○○於76年
    7月6日自訴外人陳依光受讓如附圖所示系爭建物，其未經原
    告同意，以系爭建物占用系爭土地迄今，已據其提出土地所
    有權狀、地籍圖騰本、現場照片、被告戶籍謄本、華光社區
    住戶清查表、台北看守所調解聲請狀、本院調解不成立證明
    書、地價證明書、台北市○○段○○段568土地及建築物位
    置圖、讓渡書等件為證，並經本院依職權調閱本院95年度北
    調字第832號全卷及履勘現場，囑託台北市大安地政事務所
    派員會同測量系爭建物位置、面積，製有勘驗筆錄、複丈成
    果圖附卷可稽，原告此部分之主張，應堪信為真實。
  (二)原告依民法第767條規定請求被告拆除系爭房屋及其地上物
    返還系爭土地，並依不當得利之規定請求被告給付相當於租
    金之不當得利，故本件之爭點在於：被告是否有使用系爭土
    地之正當權源？原告訴請拆屋還地有無理由？原告得請求相
    當租金之不當得利金額為何？茲論述如下：
    1.關於拆屋還地部分：
      按所有人對無權占有或侵害其所有物者，得請求返還之，
      對於妨害其所有權者，得請求除去之，民法第767條定有
      明文。次按國有財產撥給各地國家機關使用，名義上雖仍
      屬國有，實際上即為使用機關行使所有人之權利，故本院
      對於是類財產，向准由管領機關起訴代國家主張所有權人
      之權利（最高法院29年上字第1061號判例意旨參照）。查
      系爭土地係屬國有，原告為管理機關，已如前述；被告有
      權處分如附圖所示Ａ土地上之系爭建物，有讓渡書在卷可
      憑，被告既未能證明其有使用系爭土地之合法權源，且有
      權處分系爭建物，則原告本於民法第767條規定，請求被
      告拆除如附圖Ａ所示之系爭建物及其他工作物，並將占用
      之土地返還原告，即屬正當，應予准許。
    2.原告請求相當於租金之不當得利金額部分：
    (1)按無法律上之原因而受有利益，致他人受有損害者，應返
      還其利益，民法第179條定有明文。次按，依不當得利之法
      則請求返還不當得利，以無法律上之原因而受有利益，致
      他人受有損害為要件，故其得請求返還之範圍，應以對方
      所受之利益為度，非以請求人所受損害若干為準，無權占
      有他人土地，可能獲得相當於租金之利益為社會通常之觀
      念。最高法院61年台上字第1695判例著有明文可資參酌。
      本件被告無權占有系爭土地已如前述，原告自得依據不當
      得利之法律關係訴請被告給付致原告受有相當於租金之損
      害。
    (2)次按城市地方房屋之租金，以不超過土地及其建築物申報
      價額年息10%為限，土地法第97條第1項定有明文。查系爭
      房屋供營業店面之用，位處台北市○○區○○街道路上，
      前側即為自由廣場（中正紀念堂），鄰近則為老舊建物，
      距愛國東路、信義路步行僅數分鐘，愛國東路、信義路上
      均有多線公車經過，並有各式商店，交通便捷性、商業機
      能均屬完善，業經本院至現場勘驗明確，製有勘驗筆錄在
      卷可參，本院審酌上情，認原告主張相當於租金之不當得
      利數額以年息5%計算核屬適當，應予准許。又系爭土地屬
      國有，為公有土地，依平均地權條例施行細則第21條規定
      ，以公告地價為申報地價，經查系爭土地92年度公告地價
      每平方公尺為70,417元，93、94、95年度公告地價均每平
      方公尺為70,663元，96、97年度公告地價每平方公尺為76
      ,094 元，大安區地政事務所上開各年度地價證明書一紙
      在卷可稽，依上開各情認為原告僅請求以該地申報總價額
      5％之計算為適當。被告無權占有系爭土地面積為13平方
      公尺，依上揭系爭土地各年度之公告地價計算92至96年度
      之每月相當於租金之不當得利數額如附表。原告於95年12
      月14日即聲請調解而繫屬本院，該聲請調解狀於95年12月
      29日送達被告，業據本院調卷查明，並有送達證明書影本
      在卷可憑，被告請求自調解通知書送達日往前推算五年起
      算至返還土地止，相當於租金之不當得利及自起訴狀繕本
      送達之翌日至返還系爭土地日止，按月給付8,243元，未
      逾上開所得請求範圍，應予准許。
    (3)再按給付無確定期限者，債務人於債權人得請求給付時，
      經其催告而未為給付，自受催告時起，負遲延責任。其經
      債權人起訴而送達訴狀，或依督促程序送達支付命令，或
      為其他相類之行為者，與催告有同一之效力。民法第229
      條第2項定有明文。故原告請求被告就所請求467,895元部
      分，併自起訴狀繕本送達被告之翌日即97年5月23日起至
      清償日止按年息5％計算之利息，為有理由，亦應准許。
五、從而，原告依據民法第767條所有物返還請求權之規定，請
    求被告己○○拆屋還地；依不當得利之法律關係訴請被告己
    ○○、甲○○給付不當得利，均有理由，應予准許。
六、原告陳明願供擔保，聲請宣告假執行，經核無不合，爰酌定
    相當擔保金額准許之。
七、因本件事證已臻明確，兩造其餘主張陳述及所提之證據，經
    本院斟酌後，認與判決結果不生影響，均毋庸再予論述，附
    此敘明。
八、據上論結，原告之訴為有理由，依民事訴訟法第385條第1項
    前段、第78條，第390條第2項判決如主文。
中    華    民    國    97    年    8     月    29    日
                  民事第五庭    法  官  林妙黛
以上正本係照原本作成
如對本判決上訴，須於判決送達後20日內向本院提出上訴狀
中    華    民    國    97    年    8     月    29    日
                                書記官  陳怡君


司法院資訊處製作；財團法人民間司法改革基金會備份。
